臺灣屏東地方法院刑事判決　　　　　　　　　　　　　九十一年度易字第二五九號
　　公　訴　人　臺灣屏東地方法院檢察署檢察官
　　被　　　告　丙○○
右列被告因贓物案件，經檢察官提起公訴（八十九年度偵字第六四○七、六五四三號
），本院判決如左：
     主  文
丙○○無罪。
     理  由
一、公訴意旨略以：被告丙○○於民國八十八年十二月十八日向孔豐勝（原名孔豐坤
    ，九十年三月六日改名為孔豐勝）借用車牌號碼Ｎ九—五三九八號自小客車，再
    借與其弟游文賢使用，翌日凌晨游文賢駕駛該車發生車禍，致該小客車損害，游
    文賢乃請不知情之己○○（台灣屏東地方法院檢察署檢察官以八十九年度偵字第
    六四○七號不起訴處分）介紹修車業者，經己○○介紹丁○○（移送台灣高雄地
    方法院併案審理）修理該車，游文賢乃於同年月下旬委託案外人陳志成將該小客
    車拖吊至屏東縣屏東市高屏大橋下交與丁○○，丁○○再將該車運至台中市交付
    與綽號「阿寶」之人，其以竊取自戊○○所有同型式之車牌號碼ＹＸ—○○二五
    號自小客車，將該車之引擎及車身號碼予以磨損，重新打上Ｎ九—五三九八號自
    小客車之引擎及車身號碼，再將該車原車牌卸下，改懸掛Ｎ九—五三九八車牌，
    其後將該車交付丁○○，丁○○再將之交付明知該車係贓車之被告，被告再將之
    駛至孔豐勝工作處所交由孔豐勝收受（另為不起訴處分），因認其涉有刑法第三
    百四十九條第一項之收受贓物罪嫌云云。
二、按犯罪事實應依證據認定之，無證據不得推定其犯罪事實；不能證明被告犯罪者
    ，應諭知無罪之判決，刑事訴訟法第一百五十四條、第三百零一條第一項分別定
    有明文。又刑事訴訟法上所謂認定犯罪事實之證據，係指足以認定被告確有犯罪
    行為之積極證據而言，如未能發現有相當證據或證據不足以證明，自不能以推測
    或擬制之方法以為裁判基礎，又認定不利於被告之事實，需依積極證據，苟積極
    證據不足為不利被告之認定時，即應為有利於被告之認定，更不必有何有利之證
    據，最高法院二十九年上字第三一０五號、四十年台上字第八六號及三十年上字
    第八一六號判例可資參照。次按刑法第三十四章關於贓物犯之規定，係針對行為
    人故意收受、搬運、寄藏、故買或牙保贓物而在事後助成他人財產犯罪目的之惡
    行予以處罰，並非藉此課以一般人民協助追贓之責；故贓物罪責之成立與否，實
    取決於能否積極證明行為人有此犯罪之故意。審諸刑事被告依法本不負自證無罪
    之義務，若有足可證明被告收受贓物之積極事證，雖被告確能交代贓物買受來源
    ，於所成立之罪名仍不生影響；反之，若不能明確認定此項犯意果然存在，即不
    得逕以被告所收受之物確係贓物，即認定被告具收受贓物之認識。故以本案而言
    ，是否能以收受贓物罪名相繩於被告，判斷標準仍在於被告是否有收受贓物之認
    識。
三、本件公訴人認被告涉有前揭收受贓物犯行，無非係以孔豐勝Ｎ九—五三九八號之
    自小客車係借與被告使用，迨發生車禍修理完畢後，亦係由被告收受該修理完畢
    之小客車後再返還孔豐勝，然該被告所收受之自小客車卻係以竊取自戊○○ＹＸ
    —○○二五號之自小客車，將其引擎及車身號碼磨損後，重新打上孔豐勝Ｎ九—
    五三九八號自小客車之引擎及車身號碼，再懸掛孔豐勝Ｎ九—五三九八號自小客
    車車牌，惟該返還之車較之原Ｎ九—五三九八號自小客車增加天窗，而裝置天窗
    至少須費數萬元，未有修車業者任意為送修之小客車加裝置天窗，且嗣後被告復
    與告訴人乙○○簽訂承諾書，承諾如有第三人對該返還孔豐勝之自小客車主張權
    利，由被告自行承擔，顯見被告應知悉該返還孔豐勝之自小客車並非其原來之車
    ，而係贓車等情，為其主要論罪之依據。訊據被告則堅詞否認有何收受贓物犯行
    ，辯稱：八十八年十二月十八日晚上係第一次向孔豐勝借用Ｎ九—五三九八號自
    小客車，該車是否有天窗並不清楚，之後隨即又借與其弟游文賢使用，翌日凌晨
    即發生車禍，係游文賢自行接洽聯繫修車事宜，修車費用亦係游文賢負擔，游文
    賢並未告知修理處所，僅於修理完畢交車時，因游文賢當時服役中，而聯繫通知
    他人將車駛到其與孔豐勝工作之處所，當日其始與孔豐勝一同見到該車，並將之
    返還與孔豐勝等語，期間其均未曾接觸過該車，亦對於該車係贓車毫無所知等語
    （見本院卷第二二、二三、三一、四十、四一頁）。
四、經查，
（一）孔豐勝原車牌號碼Ｎ九—五三九八號車牌之自小客車並無天窗，而前開為警查
      獲之返還孔豐勝之懸掛Ｎ九—五三九八號車牌之自小客車除有天窗之外，其餘
      則與孔豐勝原來之車同型式，係以戊○○於八十八年十二月二十三日在高雄市
      左營區○○路三○九號前所失竊之車牌號碼ＹＸ—○○二五號自小客車，將該
      引擎及車身號碼磨損，重新打上Ｎ九—五三九八號自小客車之引擎及車身號碼
      ，再將原ＹＸ—○○二五號車牌卸下，改懸掛Ｎ九—五三九八號車牌，此經被
      害人戊○○證述在卷，並有自用小客車汽車新領牌照登記書、高雄市政府警察
      局左營分局車輛協尋電腦輸入單、前開原車牌ＹＸ—○○二五號、改懸掛Ｎ九
      —五三九八號車牌之自小客車引擎及車身號碼電解後之照片十三幀附卷可參，
      堪認實在。則該汽車確為戊○○所失竊之車牌號碼ＹＸ—○○二五號自小客車
      ，而屬贓物無訛。
（二）被告陳稱：「是我弟弟打電話給我說車子已經修理好，當時他還在部隊裡，有
      一個我不認識的人把車子開到公司樓下。」「‧‧我只有跟他借過一次車‧‧
      」「‧‧我是第一次向他借車‧‧」、「‧‧我借到車的當天與我弟弟去唱歌
      ，因當天是我弟弟生日，我在唱歌時鑰匙放在桌上，我弟弟拿了鑰匙就自己開
      走了，我是直到他撞車才知道他把車開走，我在借車之前未曾見過該部車。」
      （見本院卷第二三、三一、四十頁）。而證人即孔豐勝證稱：「丙○○本來跟
      我說要借一會兒，後來都沒有開回來，隔了約二小時，他在電話中跟我說他弟
      弟游文賢開這一部車發生車禍，‧‧」（見台灣屏東地方法院檢察署八十九年
      度偵字第六五四三號偵查卷九十年八月二十九日訊問筆錄）、「‧‧被告在十
      二月十八日晚上十點多向我借車，之前沒有借過，後來我再看到車子時已經是
      （八十九）農曆年前，我借車後就一直跟他要車，但三個小時之後被告就告訴
      我撞車了，等我再度見到我的車子時，已經是農曆過年前，我們兩個同一公司
      ，我們一起下去樓下看車，在此之間，被告有告訴我說車子撞壞了，他會負責
      修好。‧‧」（見本院卷第四二頁）；且證人即被告弟弟游文賢證稱：「十二
      月十八日我哥哥剛跟人借一部車，所以我們就一起去唱歌，其間我把車開走，
      沒多久就把車撞壞，我就聯絡修車‧‧」（見本院卷第四三頁），均核與被告
      上開所陳相符，足認被告於八十九年十二月十八日前未曾向孔豐勝借用Ｎ九—
      五三九八號自小客車，於當日晚上借用後數小時，該車即為游文賢駕駛在外且
      發生車禍而受損亟需修理，迨至八十九年農曆年左右，始將該車駛至被告與孔
      豐勝工作處所交與被告收受。
（三）被告迭陳修車事宜均為游文賢自行聯繫，其均不知情等語。
    １證人己○○結證稱：「（法官問：在這過程中有無與被告聯絡過或被告有與你
      聯絡過？）沒有，我都是與游文賢聯絡，我也不知道丙○○的電話，也都是游
      文賢找我，丙○○沒有找過我。」（見本院卷地七七頁）。惟其又證：「游文
      賢到店裡說他車子壞了，剛好丁○○也在那裡，聽到後跟我說游文賢車子他十
      二萬八千就可以修理好，我就打電話給游文賢，游文賢同意給丁○○修，‧‧
      」「起初是游文賢打電話給我，說他開人家的車子發生車禍，‧‧丁○○說他
      有在替人修車，價格較便宜，我就叫丙○○兄弟與丁○○談談看，‧‧後來車
      子修好，丁○○把車子修好開到茶房來，我聯絡丙○○來把車子開走，因為游
      文賢當時人在當兵。」（見台灣屏東地方法院檢察署八十九年度偵字第六五四
      三號偵查卷九十年七月十三日訊問筆錄）、「‧‧忘記是十二月幾日，我只記
      得是十二月，游文賢跟我提要修車的事，他跟我說他原來在九如那邊找人估價
      要十六萬元，剛好我們店裡即北苑茶坊有個客人丁○○說他有在修，只有十二
      萬元包到好，所以我打電話給游文賢，說十二萬元包到好，他說好，他就託我
      幫他找人陳志成拖車，從九如他原來估的保養廠拖到高屏大橋交給丁○○後，
      就交給他去處理，之後我就不知道，後來一直到八十九年一月間丁○○本人將
      車子開到我們店裡，我就打電話給游文賢，請他把車子開回去，他說他在軍中
      無法出來，後來他跟被告丙○○聯絡，就我把車子開給被告丙○○，我就把車
      子開到被告公司樓下，我打電話給游文賢，因為我不知道被告的電話，可能是
      游文賢跟他說，所以被告與孔豐勝一起下來接車，我就當著他們兩人的面交車
      。」（見本院卷第七七頁）。另證人游文賢證稱：「我有開（Ｎ九—五三九八
      號自小客車），該部車是我哥哥朋友的，後來發生車禍，車子拖到九如保養廠
      ，後來我就去當兵，是己○○幫我介紹修車，在這之前，我有在九如保養廠估
      價，修理費要十七、八萬元，後來己○○幫我介紹修車，我花了十二萬元的修
      理費，鍾惠美沒有告訴我在哪裡修車，修好後陳志成就與我約好在監理站交車
      ，後來他就將車子拖到高屏橋下。車子修好後因為我在當兵，所以是己○○與
      我哥哥連絡，交車的事我不清楚，‧‧」、「（車子受損情形為）前面的保險
      桿、輪胎、引擎蓋，及車身有刮傷，引擎蓋裡面沒有受損擋風玻璃沒有破。」
      、「十二月十八日我哥哥剛跟人借一部車，所以我們就一起去唱歌，其間我把
      車開走，沒多久就把車撞壞，我就聯絡修車，我哥哥並沒有參與修車的事，都
      是我自己聯絡修車，修好後，因我在當兵，所以我就請修車的人幫我把車開到
      我哥哥任職的樓下，由我哥哥與孔豐勝下來接車，‧‧」（見本院卷第二九、
      三十、四三頁）。審諸證人游文賢及己○○前後證詞中，關於游文賢親自聯繫
      修車事宜，而交車時因游文賢服役中，係實際交與被告等情，其二人前後所證
      均屬相符，故此部分應堪採信，足證游文賢確實親自接洽聯繫修車事宜，且其
      中亦曾透過己○○聯繫而委託被告收受該車。惟證人己○○所證對於被告是否
      參與聯繫修車事宜，則有前後歧異之現象，而有可疑，然審諸前揭所述，游文
      賢接洽聯繫修車事宜時，其人服役中，休假時間及期間長短均未得確實明確及
      如期，其間或有聯繫不便時，游文賢委由其兄長即被告與己○○或他人聯繫之
      可能性甚高，即如委由被告收受該車一般，故己○○之證詞中提及被告聯繫修
      車事宜等語，亦非無據。惟如前所述，既實際負責處理修車事宜及付修車款者
      係游文賢，故游文賢即使有關於修車細節尚未談妥，而被告受其所託與己○○
      或他人聯繫修車事宜，則實際決定者既為游文賢，被告僅為代其傳達之人，自
      尚難執此遽認其對於修車事宜之細節及內容（包括修車價款及項目）知之綦詳
      或記憶明確。
    ２證人即告訴人配偶孔豐勝證稱：「‧‧丙○○有跟我說車禍現場，我與朋友趕
      過去車禍現場，是在九如，靠近鹽埔的地方，我去的時候己○○、丙○○都在
      現場，丙○○說他要負責修理，現場已經有人在拖吊，後來車子吊去哪裡修理
      ，我並不清楚」、「（檢察官問：三天後你有打電話給丙○○？）有，他說可
      能要換一家保養廠，叫我不要緊張，後來大約一、二個禮拜，他把這一部有天
      窗的車子交給我，‧‧」（見台灣屏東地方法院檢察署八十九年度偵字第六五
      四三號偵查卷九十年八月二十九日訊問筆錄）、「被告在十二月十八日晚上十
      點多向我借車，之前沒有借過，後來我再看到車子時已經是農曆年前，我借車
      後就一直跟他要車，但三個小時之後被告就告訴我撞車了，等我再度見到我的
      車子時，已經是農曆過年前，‧‧」（見本院卷第四二頁）「‧‧他說車子借
      給他弟弟開發生車禍，所以我就趕過去。我到車禍現場即鹽埔附近看車，詳細
      地點我不知道，當時車子的後半部已經毀掉。到現場時我看到被告、己○○及
      另外一個我不認識的的女生，游文賢已經送醫了，那時已經有人在處理拖吊。
      我在三天後也有問他車子處理情形，他說目前車子有在修理，但他也不知道車
      子在什麼地方，他並沒有說他找誰修。過了一、兩個禮拜之後，被告就說車子
      已經修理好，現在在公司樓下，‧‧」（見本院卷第六三、六四頁）。徵諸證
      人孔豐勝前開數次證言對於將車借與被告後至修理完畢之前，其間於車甫撞毀
      時是否至車禍現場見過該車，前後所述間有歧異，且與證人即游文賢友人己○○結證：「（法官問己○○：你有無到車禍現場過？有無見過孔豐勝？並提示
      台灣屏東地方法院檢察署八十九年度偵字第六五四三偵查卷九十年八月二十九
      日訊問筆錄）否認孔豐勝所說的話，我沒有到車禍現場，我也沒有在車禍之後
      見過孔豐勝，我也沒有見過丙○○。在聯絡修車的過程中我從來沒有見過丙○○，我沒有去過現場、保養廠、拖吊場，我只有去醫院看過游文賢。」（見本
      院卷第七七、七八頁）亦屬矛盾。審諸證人孔豐勝為告訴人之配偶，而證人己○○為游文賢之友人，其二人此部分證言是否有迴護之虞，不無可疑，然如前
      所述，既實際負責處理修車事宜者係游文賢，故即使被告受游文賢所託至事故
      現場聯繫修車事宜，亦未能據此逕認其對於修車事宜之細節及內容（包括修車
      價款及項目）知之綦詳。
（四）被告辯稱對於所返還孔豐勝之車並非原來Ｎ九—五三九八號自小客車，毫無所
      悉等語。
    １被告陳稱：「（法官問：借車時是否知道該部車有無開天窗？）我不知道，我
      借車時是十二月十八日的晚上，當時天色是暗的，我並沒有注意到該部車有無
      天窗。車子修好後，我與孔豐勝一起下樓看該部車，他看到該部車並沒有說什
      麼就把車開走了，直到警察發現該部車是贓車，才知道有問題，在此之前孔豐
      勝都沒有說什麼。」（見本院卷第四一頁）況如前所述，被告於八十九年十二
      月十八日前未曾向孔豐勝借用Ｎ九—五三九八號自小客車，於當日晚上借用後
      數小時，該車即為游文賢駕駛在外且發生車禍而送修，故被告實際上使用該車
      之時間甚短，且未必對於修車事宜之細節及內容（包括修車價款及項目）知之
      綦詳，故其對於原Ｎ九—五三九八號自小客車究否有天窗、修車內容為何及價
      款若干等情，均未必確知。故尚難僅以原Ｎ九—五三九八號自小客車並無天窗
      ，而嗣後修畢返還之自小客車有天窗，而以裝置天窗至少須費數萬元，未有修
      車業者任意為送修之小客車加裝置天窗等，即認被告知曉該車非原來之Ｎ九—
      五三九八號自小客車。
    ２又證人孔豐勝固然證稱：「他把這一部有天窗的車子交給我，‧‧我發現突然
      多了天窗，而且我感覺這部車不是原來的車就問他，他說是原來的車叫我暫時
      開，改天再賠我一部新車，然後他們再把交給我的這部車買回去。」（見台灣
      屏東地方法院檢察署八十九年度偵字第六五四三號偵查卷九十年八月二十九日
      訊問筆錄）設若被告對於原Ｎ九—五三九八號自小客車究有無天窗、修車內容
      為何及價款若干等情，均未確知，則其逕認該修畢之車為原來之車而返還孔豐
      勝，即符常情；況一般人對於事故車多半心存芥蒂，則被告以借車者之立場，
      聽聞孔豐勝上開疑慮，而表示願意日後買回、返還新車，勸解其接受等語，亦
      與常情無違，亦無以執此即認被告知曉該車非原來之Ｎ九—五三九八號自小客
      車。
    ３關於八十九年六月二十八日被告、游文賢與告訴人簽訂之承諾書，記載先行將
      車修復返還，日後有能力時願意購買賠償相同之新車，以與該修復之車交換，
      如有第三人對該車主張權力包括民、刑事法律問題，概由被告及游文賢自行負
      擔等語。依據證人即擬寫承諾書之甲○○結證：「承諾書的內容是我依照雙方
      的意思擬寫草稿，他們有拿回去修正，至於是誰修正的，我想雙方應該都有修
      正。」（見本院卷第六二頁）參諸告訴人陳稱：「六月二十八日之前代書就已
      經知道我們之間的事，代書是幫我們草擬承諾書，由我們到現場簽名。」（見
      本院卷第三九、四十頁）、被告陳稱：「‧‧，所謂如有第三人對該車主張權
      利，是孔豐勝的父母親主張要寫的。承諾書的內容是孔豐勝的父母親要代書寫
      的。」「承諾書是事先寫好，等我到現場就直接簽名」（見本院卷第四十、四
      四頁）、證人游文賢：「‧‧，事後對方說車子有問題，就要求我們出面寫切
      結書，我們到的時候，承諾書已經寫好了，就等我們簽名。」（見本院卷第四
      三頁），復證人即告訴人婆婆黃秀麗證稱：「我兒子孔豐勝的車子本來沒有天
      窗，修好後變成有天窗，我就覺得怪怪的，所以我們就要求與被告寫承諾書到
      法院公證，後來拖到六月份，他們才出來簽，我提議要寫『如有第三人主張權
      利，必須由被告負擔』，我才會覺得心安，我看到天窗有懷疑這部車不是原來
      的車，我做這個提議，被告也有同意。代書是我們找的，但被告也都認識，代
      書就依照我們所講的寫成承諾書草稿，由大家看過同意後才打好後由雙方簽名
      。」（見本院卷第四二、四三頁），顯見告訴人之憂慮而在被告同意下加註「
      如有第三人主張權利，必須由被告負擔」等語，其後其等均同意承諾書之內容
      而於承諾書上簽名無誤，足認其等亦同意該承諾書之內容甚明。基此，被告以
      借車者之立場，因告訴人之疑慮，而與之簽訂承諾書，並記載「如有第三人主
      張權利，必須由被告負擔」等語，尚符常情，而未能據此即認被告知曉該車非
      原來之Ｎ九—五三九八號自小客車，亦未能逕認其知悉該車實為贓車。
（五）另台灣屏東地方法院檢察署八十九年度偵字第六五四三號偵查卷宗中，告訴人
      所提之於八十九年九月間所錄之錄音帶及譯文，被告提及「等於我弟弟出十萬
      ，美仔出十萬，成仔出五萬，等於二十萬買人頭，人頭已買好了，這是成仔在
      安排的，成仔是最重要的人‧‧」等語，被告固不否認係其所言，惟辯稱：「
      前面不是我講的，是我弟弟游文賢講的，錄音帶譯文中我講的部分，我確實有
      告訴告訴人如譯文中所說的話，但這是我問我弟弟後，照我弟弟跟我講的情形
      告訴告訴人。我真的不知道車子有問題，從車子送修到交車，我都沒有見過該
      部車子。錄音的時間是警察已經查到該部車是贓車後，我弟弟才跟我說的，所
      以我講這些話的時候，已經知道該部車是贓車，在此之前我並不知情，是我們
      知道是贓車後，他們一直要我們賠一台車，我們也怕會有問題，才這麼說。」
      「我跟我弟弟兩人都有被警察請去，我是警察作筆錄的時候才知道車子是贓車
      ，去警局作筆錄的時間我忘記了，在做筆錄的時候，我問警察，警察跟我說車
      子是贓車，我才知道的。」「是我弟弟游文賢叫我這樣講，我不知道為何要這
      樣講」（見本院卷第七八、八十、九二頁）。再參諸證人蔡坤湖證稱大約八十
      九年八、九月開始查本件車子的事等語（見本院卷第九一頁），及被告與游文
      賢本件警訊筆錄係於八十九年八、九月間所製作，故被告於八十九年九月間之
      錄音帶中所言時，僅足證其時已知情該返還孔豐勝之車係贓車，而未能遽認其
      於收受該車時即已知悉。故其若於其時始知情該車為贓車，而為脫免可能涉及
      刑事責任、安撫告訴人等而有買人頭舉動或說說詞，事屬可能。況核諸被告於
      錄音帶中提及修車之事僅有上開部分，其餘則係游文賢提及修車事宜綦詳，且
      證人游文賢迭證稱：「是我說車子是我找人修理車子，並沒有說找人做，我哥
      哥不知道我找誰修理，因為都是我自己在聯絡的。」「是告訴人每天逼我，我
      不知道怎麼辦，所以我問我主管怎麼辦，他叫我這樣講，我想說這樣講騙他們
      ，看他們是否比較不會常去我工作的地方影響我上班。」（見本院卷第九二頁
      ）， 故即使游文賢於錄音帶中所言足見其知情贓車之事，而於八十九年八、九
      月間贓車之事事發後，為脫免可能涉及刑事責任、安撫告訴人等而有買人頭舉
      動或說法，並告知被告同樣說詞，亦未能據此論斷被告於收受該車時已知悉其
      為贓車。
五、綜上所述，公訴人所舉證據尚難採為被告知悉前揭所收受之自小客車係贓物之積
    極證據，其所為推論要屬推測之詞，不足採為論罪之依據。此外，復查無其他積
    極證據足以證明被告涉有收受贓物之犯行，自屬不能證明被告犯罪，爰應為無罪
    之諭知。
據上論斷，應依刑事訴訟法第三百零一條第一項，判決如主文。
本案經檢察官葉容方到庭執行職務。
中      華      民      國      九十一      年      十二    月  十八    日
                                      臺灣屏東地方法院刑事第三庭
                                          法  官  洪乙心
右正本證明與原本無異。
如不服本判決應於收受本判決後送達後十日內向本院提出上訴書狀，其未敘述上訴理
由者，並得於提起上訴後十日內向本院補提理由書狀（均須按他造當事人之人數附繕
本 ）「切勿逕送上級法院」
                                          書記官   曾文玲
中      華      民      國      九十一      年      十二    月  十九    日
